【裁判字號】    98,審訴,3176
【裁判日期】    981225
【裁判案由】    違反臺灣地區與大陸地區人民關係條例等
【裁判全文】
臺灣高雄地方法院刑事判決            98年度審訴字第3176號
公  訴  人  臺灣高雄地方法院檢察署檢察官
被      告  乙○○
上列被告因違反臺灣地區與大陸地區人民關係條例等案件，經檢
察官提起公訴（98年度偵字第12195 號），被告於準備程序中就
被訴事實為有罪之陳述，經本院告知簡式審判程序之旨，並聽取
被告與公訴人之意見後，本院合議庭裁定由受命法官獨任進行簡
式審判程序，判決如下：
    主  文
乙○○共同犯民國九十二年十月二十九日修正前臺灣地區與大陸
地區人民關係條例第七十九條第一項之使大陸地區人民非法進入
臺灣地區罪，處有期徒刑伍月，如易科罰金，以銀元參佰元即新
臺幣玖佰元折算壹日；減為有期徒刑貳月又拾伍日，如易科罰金
，以銀元參佰元即新臺幣玖佰元折算壹日。
    事  實
一、乙○○於民國92年1 月間，在高雄市前金國中，因不詳真實
    姓名年籍綽號「伍仔」之成年男子答應給予新臺幣（下同）
    15000 元之報酬及負擔其至大陸地區旅遊之費用，竟於無與
    大陸地區女子結婚之真意下，同意與「伍仔」安排之大陸地
    區人民辦理不實之結婚登記，並與「伍仔」共同基於使大陸
    地區人民非法進入臺灣地區之犯意，由乙○○於92年3 月間
    前往大陸地區，並於92年4 月8 日，在大陸地區湖南省，與
    大陸地區女子向健英辦理結婚登記，而取得湖南省公證處核
    發之（2003）邵二證字第0451號結婚公證書，並由乙○○於
    返臺後，於92年4 月30日至高雄市政府警察局新興分局中山
    路派出所填具「大陸地區人民進入臺灣地區保證書」，另持
    前開湖南省公證處核發之結婚公證書向財團法人海峽交流基
    金會（以下稱海基會）申請驗證，於92年5 月6 日取得海基
    會核發之驗證證明後，再於92年5 月7 日，持該經海基會驗
    證之結婚公證書，填具「結婚登記申請書」，而基於與「伍
    仔」及向健英共同行使使公務員登載不實文書之犯意，向高
    雄市新興區戶政事務所申請辦理結婚戶籍登記及換發國民身
    分證，致使該管不知情而承辦該戶政業務之公務員將該不實
    之結婚事項登載於職務上所掌之戶籍登記資料公文書，並核
    發登載有上開不實事項之戶籍謄本及國民身分證，足以生損
    害於國家對戶籍資料及人民身分關係管理之正確性。乙○○
    復於92年5 月7 日填具「大陸地區人民進入臺灣地區旅行證
    申請書」，並檢附上開記載不實結婚事項之「大陸地區人民
    進入臺灣地區保證書」、乙○○之國民身分證，向內政部警
    政署入出境管理局（後改制為內政部入出國及移民署）承辦
    公務員行使，以配偶來臺探親為由，申請許可大陸地區女子
    向健英入境臺灣地區，經該管公務員實質審查後，發給向健
    英「中華民國臺灣地區旅行證」而許可其入境。向健英遂於
    92年7 月30日，持上開旅行證而以探親為由，自高雄小港國
    際機場非法進入臺灣地區。嗣向健英於92年10月23日因非法
    打工遭內政部警政署入出境管理局遣送出境，乙○○於98年
    3 月31日前往內政部入出國及移民署專勤事務第二大隊高雄
    巿專勤隊查詢向健英是否仍在臺灣，始查獲上情。
二、案經內政部入出國及移民署專勤事務第二大隊高雄巿專勤隊
    報告臺灣高雄地方法院檢察署檢察官偵查起訴。
    理  由
一、證據：
    訊據被告乙○○對於前開犯罪事實坦承不諱，並有結婚公證
    書影本、海基會驗證書影本、結婚登記申請書影本、大陸地
    區人民進入臺灣地區保證書影本、大陸地區人民進入臺灣地
    區旅行證申請書影本、大陸地區人民申請來臺查詢列印資料
    附卷可按，足見被告前開任意性自白與事實相符，被告犯行
    堪予認定，應依法論罪科刑。
二、新舊法比較：
    被告為上開犯行後，臺灣地區與大陸地區人民關係條例第79
    條業於92年10月29日修正，並於92年12月31日施行；刑法部
    分條文亦已於94年2 月2 日修正公佈，而於95年7 月1 日施
    行。依現行刑法第2 條第1 項規定：「行為後法律有變更者
    ，適用行為時之法律。但行為後之法律有利於行為人者，適
    用最有利於行為人之法律。」。茲就上開修正涵蓋之範圍，
    綜其全部罪刑之結果而為比較如下：
 (一) 臺灣地區與大陸地區人民關係條例第79條於92年10月29日修
    正後，第79條第1 項之法定刑，由「5 年以下有期徒刑、拘
    役或科或併科新臺幣50萬元以下罰金」，修正為「1 年以上
    7 年以下有期徒刑，得併科新臺幣100 萬元以下罰金」，比
    較新舊法之結果，修正後之規定並無較有利於被告。
 (二) 刑法第55條關於牽連犯之規定亦經刪除，則被告所犯各罪，
    即應予分論併罰，比較新舊法結果，以適用被告行為時之法
    律即修正前刑法第55條牽連犯之規定，較有利於被告。
 (三) 被告行為後，刑法第214 條及臺灣地區與大陸地區人民條例
    第79條第1 項之罰金最低數額，因其行為後刑法第33條第5
    款之修正，而將原本規定之銀元1 元（依現行法規所定貨幣
    單位折算新臺幣標準條例，即新臺幣3 元）提高為新臺幣10
    00元，經比較新舊法之結果，自以修正前刑法較有利於被告
    。
 (四) 就共犯規定，刑法第28條將「實施」修正為「實行」，新舊
    法之共同正犯範圍因此而有變動，自屬犯罪後法律有變更（
    最高法院96年度台上字第934 號判決意旨參照），惟參照修
    正理由之說明，本案被告等之犯罪行為，依新舊法，均成立
    共同正犯，適用新法並無較有利於被告。
 (五) 依修正前刑法第41條第1 項前段及廢止前罰金罰鍰提高標準
    條例第2 條前段規定，易科罰金應以銀元100 元以上300 元
    以下折算1 日，經折算為新臺幣後，即以新臺幣300 元以上
    900 元以下折算1 日，而依修正後刑法第41條第1 項前段規
    定，應以新臺幣1000元、2000元或3000元折算一日，經比較
    此易科罰金之折算標準，以行為時法即修正前刑法規定對被
    告較為有利。
 (六) 經綜合比較，應適用行為時之刑法，較有利於被告。
三、論罪：
    按大陸地區人民非經主管機關許可，不得進入臺灣地區；又
    不得使大陸地區人民非法進入臺灣地區，臺灣地區與大陸地
    區人民關係條例第10條第1 項及第15條第1 項第1 款定有明
    文。次按臺灣地區與大陸地區人民關係條例第79條第1 項處
    罰違反同條例第15條第1 款所定使大陸地區人民非法進入臺
    灣地區罪，凡非經合法手續進入者皆包含之，自不以偷渡進
    入為限（最高法院90年度台上字第3180號判決意旨參照）。
    被告以假結婚之方式，使大陸地區人民向健英非法進入臺灣
    地區，核其所為，係違反臺灣地區與大陸地區人民關係條例
    第15條第1 款不得使大陸地區人民非法進入臺灣地區之規定
    ，而應依92年10月29日修正前同條例第79條第1 項規定論處
    ；被告持登載不實之戶籍謄本、國民身分證向內政部警政署
    入出境管理局承辦公務員行使，係犯刑法第216 條、第214
    條行使使公務員登載不實文書罪。被告使高雄市新興區戶政
    事務所承辦公務員，於戶籍登記簿電腦檔案等文書上登載不
    實之低度行為，為其行使文書之高度行為吸收，不另論罪。
    被告所犯上開2 罪，有手段、目的之牽連關係，應依修正前
    刑法第55條規定，從一重之修正前臺灣地區與大陸地區人民
    關係條例第79條第1 項處斷。被告與不詳真實姓名年籍、綽
    號「伍仔」之成年人就上開所犯使大陸地區人民非法進入臺
    灣地區之規定之罪間，及被告與「伍仔」、向健英就行使使
    公務員登載不實文書罪間，各有犯意聯絡及行為分擔，應論
    以共同正犯。
四、科刑：
    爰審酌被告以假結婚之方式使大陸地區人民來臺非法工作，
    造成行政機關對於大陸地區人民入出境管理之困難，使依法
    本不得入境之大陸地區人民來臺工作，造成潛在國家安全之
    危害，更衍生社會問題、增加社會成本，其行為實有不當，
    被告於本院訊問時尚否認犯行，指內政部入出國及移民署之
    筆錄記載不實，顯見其尚存有僥倖之心，犯後態度非佳；而
    向健英於92年7 月間非法進入臺灣後，於92年10月間即因非
    法打工遭遣送出境，其停留臺灣之時間尚非甚久，被告於審
    理時坦承犯行，及被告並無前科，素行良好（參臺灣高等法
    院被告前案紀錄表）等一切情狀，並參考檢察官求處有期徒
    刑4 月、被告請求從輕量刑之意見，量處如主文所示之刑，
    併依修正前刑法第41條第1 項前段及廢止前罰金罰鍰提高標
    準條例第2 條規定，定易科罰金之折算標準。又被告之犯罪
    時間在96年4 月24日以前，所犯為中華民國九十六年罪犯減
    刑條例第3 條以外之罪，應依前開減刑條例第2 條第1 項第
    3 款規定，減其宣告刑之2 分之1 ，並依同標準諭知減刑後
    易科罰金之折算標準。至於被告請求給予緩刑乙節，本院審
    酌被告貪圖小利，以假結婚之方式使大陸地區人民來臺非法
    工作，其所造成損害已非輕微，其又於本院訊問時否認犯行
    ，為使被告記取教訓，認上開宣告之刑仍有執行之必要，故
    未為緩刑之宣告，併此說明。
五、不另為無罪諭知部分：
 (一) 公訴意旨另以：被告乙○○於92年4 月30日持其填具「大陸
    地區人民進入臺灣地區保證書」，至高雄巿政府警察局新興
    分局中山路派出所，使不知情之該管公務員黃明煌警員核具
    證明，將「經詢保證人乙○○稱：渠與被保人向健英係夫妻
    關係，願意完全負起保證人責任」之不實事項，登載於上開
    保證書之簽註意見欄上，足以生損害於警察機關簽註意見之
    正確性，因認被告上開行為涉犯刑法第214 條使公務員登載
    不實罪嫌。
 (二) 按刑法第214 條所謂使公務員登載不實事項於公文書罪，須
    一經他人之聲明或申報，公務員即有登載之義務，並依其所
    為之聲明或申報予以登載，而屬不實之事項者，始足構成，
    若其所為聲明或申報，公務員尚須為實質之審查，以判斷其
    真實與否，始得為一定之記載者，即非本罪所稱之使公務員
    登載不實（最高法院73年台上字第1710號判例意旨參照）。
    又依被告行為時之大陸地區人民進入臺灣地區許可辦法第15
    條規定：「大陸地區人民申請進入臺灣地區，除其他法規另
    有規定外，應依左列順序覓臺灣地區人民一人為保證人：一
    配偶或直系血親。二有能力保證之三親等內親屬。三有正當
    職業之公民，其保證對象每年不得超過五人。前項申請人有
    特殊情形，經主管機關同意者，得不受覓保證人順序之限制
    。保證人之保證書應送保證人戶籍地警察機關（構）辦理對
    保手續；保證人係服務於政府機關、公立學校、公營事業機
    構者，其保證書應蓋服務機關（構）、學校之印信，免辦理
    對保手續。」，其之所以須至戶籍地警察機關（構）辦理對
    保手續之意旨，因轄區派出所應對於其轄區之人民較為瞭解
    ，而可確認保證人是否有能力履行保證責任，此由該條第3
    項後段規定保證人係服務於政府機關、公立學校、公營事業
    機構者，其保證書應蓋服務機關（構）、學校之印信，免辦
    理對保手續，即可得知；蓋各該政府機關、公立學校、公營
    事業機構之人員，顯已具有一定程度之保證能力。復觀本件
    保證人即被告填具「大陸地區人民進入臺灣地區保證書」後
    ，其對保之警察機關對保之內容為「一經查保證人乙○○確
    實設籍並居住本轄，有能力履行保證責任。二經詢保證人乙
    ○○稱：渠與被保人向健英係夫妻關係，願意完全負起保證
    責任」，有該「大陸地區人民進入臺灣地區保證書」對保或
    證明機關（構）簽註意見欄內所載之對保事項在卷可稽（見
    警卷第16頁），是對保機關對於保證人是否確實居住於對保
    機關之轄區，有無能力履行保證責任等事實，顯非形式上審
    查，而須經實質審核後始得確認。至經詢保證人陳稱與被保
    證人之關係時，乃記載據保證人之陳述，並非以其聲明即直
    接認定有該事實而予以記載，是亦無使公務員登載不實罪之
    問題。從而，警察機關承辦人員於被告出具之「大陸地區人
    民進入臺灣地區保證書」簽註意見欄所為記載事項，並非一
    經被告申報，即認定保證人與被保人間確實有夫妻關係，被
    告此部分行為自不構成刑法第214 條之使公務員登載不實罪
    責。惟此部分如構成犯罪，與前開使高雄市新興區戶政事務
    所承辦公務員登載不實之部分，有連續犯之裁判上一罪關係
    ，爰不另為無罪諭知，附此敘明。
據上論斷，應依刑事訴訟法第273 條之1 第1 項、第284 條之1
、第299 條第1 項前段，92年10月29日修正前臺灣地區與大陸地
區人民關係條例第79條第1 項，刑法第2 條第1 項前段、第11條
前段、第216 條、第214 條，修正前刑法第28條、第55條、第41
條第1 項前段，廢止前罰金罰鍰提高標準條例第2 條，現行法規
所定貨幣單位折算新臺幣條例第2 條，中華民國九十六年罪犯減
刑條例第2 條第1 項第3 款、第7 條，判決如主文。
本案經檢察官甲○○到庭執行職務。
中    華    民    國    98    年    12    月    25    日
                  刑事第十庭    法  官  蔡書瑜
以上正本證明與原本無異。
如不服本判決應於收受送達後10日內向本院提出上訴書狀，並應
敘述具體理由；如未敘述上訴理由者，應於上訴期間屆滿後20日
內向本院補提理由書（均須按他造當事人之人數附繕本）「切勿
逕送上級法院」。
中    華    民    國    98    年    12    月    25    日
                                書記官  楊明月
附錄：論罪法條
92年10月29日修正前臺灣地區與大陸地區人民關係條例第79條第
1 項
違反第十五條第一款規定者，處五年以下有期徒刑、拘役或
科或併科新台幣五十萬元以下罰金。


司法院資訊處製作；財團法人民間司法改革基金會備份。
